【裁判字號】    99,聲,114
【裁判日期】    990211
【裁判案由】    聲請具保停止羈押
【裁判全文】
臺灣高等法院高雄分院刑事裁定           99年度聲字第114號
聲  請  人
即  被  告  甲○○
選任辯護人  張永昌律師
上列被告因強盜等案件（98年度上訴字第1735號），聲請具保停
止羈押，本院裁定如下：
    主  文
聲請駁回。
    理  由
一、本件被告甲○○因強盜等案件，前經本院認為犯攜帶兇器強
    盜罪嫌疑重大，有事實足認為有逃亡之虞，且所犯最輕本刑
    為5 年以上有期徒刑之罪，非予羈押，顯難進行審判或執行
    ，依刑事訴訟法第101 條第1 項第1 、3 款之規定，而執行
    羈押。
二、聲請意旨略以：(一)按羈押係拘束刑事被告身體自由，並將其
    收押於一定處所之強制處分，此一保全程序旨在確保訴訟程
    序順利進行，使國家刑罰權得以實現。羈押刑事被告，限制
    其人身自由，將使其與家庭、社會及職業生活隔離，非特予
    其心理上造成嚴重打擊，對其名譽、信用等人格權之影響亦
    甚重大，係干預人身自由最大之強制處分，自僅能以之為保
    全程序之最後手段，允宜慎重從事，其非確已具備法定要件
    且認有必要者，當不可率然為之（司法院大法官會議釋字第
    392 號解釋參照）。又按憲法第8 條第1 項前段規定：「人
    民身體之自由應予保障。」羈押作為刑事保全程序時，旨在
    確保刑事訴訟程序順利進行，使國家刑罰權得以實現。惟羈
    押係拘束刑事被告身體自由，並將之收押於一定處所，乃干
    預身體自由最大之強制處分，使刑事被告與家庭、社會及職
    業生活隔離，非特予其心理上造成嚴重打擊，對其名譽、信
    用等人格權之影響甚為重大，自僅能以之為保全程序之最後
    手段，允宜慎重從事（司法院大法官釋字第392 號、第653
    號、第654 號解釋參照）。是法律規定羈押刑事被告之要件
    ，須基於維持刑事司法權之有效行使之重大公益要求，並符
    合比例原則，方得為之。刑事訴訟法第101 條第1 項規定：
    「被告經法官訊問後，認為犯罪嫌疑重大，而有下列情形之
    一非予羈押顯難進行追訴、審判或執行者，得羈押之：1.逃
    亡或有事實足認為有逃亡之虞者。2.有事實足認為有湮滅、
    偽造、變造證據或勾串共犯或證人之虞者。3.所犯為死刑、
    無期徒刑或最輕本刑為五年以上有期徒刑之罪者。」該項規
    定羈押之目的應以保全刑事追訴、審判或執行程序為限。故
    被告所犯縱為該項第三款之重罪，如無逃亡或滅證導致顯難
    進行追訴、審判或執行之危險，尚欠缺羈押之必要要件。亦
    即單以犯重罪作為羈押之要件，可能背離羈押作為保全程序
    的性質，其對刑事被告武器平等與充分防禦權行使上之限制
    ，即可能違背比例原則。再者，無罪推定原則不僅禁止對未
    經判決有罪確定之被告執行刑罰，亦禁止僅憑犯罪嫌疑就施
    予被告類似刑罰之措施，倘以重大犯罪之嫌疑作為羈押之唯
    一要件，作為刑罰之預先執行，亦可能違背無罪推定原則。
    是刑事訴訟法第101 條第1 項第3 款如僅以「所犯為死刑、
    無期徒刑或最輕本刑為5 年以上有期徒刑之罪」，作為許可
    羈押之唯一要件，而不論是否犯罪嫌疑重大，亦不考量有無
    逃亡或滅證之虞而有羈押之必要，或有無不得羈押之情形，
    則該款規定即有牴觸無罪推定原則、武器平等原則或過度限
    制刑事被告之充分防禦權而違反比例原則之虞。惟查依刑事
    訴訟法第101 條第1 項第3 款及第101 條之2 之規定，法官
    決定羈押被告之要件有四：犯罪嫌疑重大，有法定之羈押事
    由，有羈押之必要（即非予羈押，顯難進行追訴、審判或執
    行），無同法第114 條不得羈押被告之情形。是被告縱符合
    同法第101 條第1 項第3 款之羈押事由，法官仍須就犯罪嫌
    疑是否重大、有無羈押必要、有無不得羈押之情形予以審酌
    ，非謂一符合該款規定之羈押事由，即得予以羈押（司法院
    大法官會議釋字第665 號解釋參照）。(二)本案被告所犯，雖
    為伍年以上之罪，參酌前開解釋意旨，羈押之要件仍須審酌
    必要性及比例原則。經查本案被告除於原審遭判刑9 年6 月
    外，並無任何逃亡或可能逃亡之事證，且被告有固定之居所
    ，及固定之工作及家庭家人，被告之至親且身罹重病，亟待
    被告照料，加上本案之行刑權時效長達30年，被告於現實上
    不可能為躲避執行，離鄉背井捨棄家人逃亡下半生；且現實
    上如要逃亡需有相當之資力，被告既然在經濟上尚須向吳書
    煒借款，顯然資力不佳，實無資力為逃亡之行為，故被告實
    無逃亡之虞。而依本院之司法實務前例，宣告10年以上之刑
    度而獲准交保者，亦為數甚多。再者，本案相關證人皆已陳
    述意見，被告顯亦無串證或任何滅證之虞。由於羈押係為確
    保訴訟程序之進行順利，並非做為懲罰被告之手段，衡諸前
    開大法官會議解釋意旨及必要性及比例原則，被告應無非予
    羈押顯難進行審判、執行之情形。被告實無再予羈押之必要
    。應得以具保或限制住居等配套措施之其他保全方式，代替
    羈押處分。末按總統於98年12月10日公布之「公民與政治權
    利國際公約」及「經濟社會文化權利國際公約」，宣示我國
    已進入高度人權保障國家之林，而羈押權之慎重行使，於人
    權之保障更有指標性之意義。故懇請鈞院衡酌前開理由，本
    乎人道保障之精神，賜准被告具保停止羈押，如蒙賜准，至
    感法便等語。
三、本院查：被告甲○○已經臺灣高雄地方法院以98年度訴字第
    891 號判決，認定其於97年底、98年初向吳書煒陸續借貸新
    臺幣共150 萬元，並先後簽發金額分別為30萬元、40萬元、
    50萬元之本票各1 張，及30萬元之借據1 張交付吳書煒收執
    作為債務之擔保。詎甲○○明知與吳書煒間除此之外別無其
    他財務糾紛，僅因屢經吳書煒催繳欠款而心生不滿，與周俊
    仁商議後，其2 人均明知具殺傷力之各式槍枝、子彈，均係
    槍砲彈藥刀械管制條例所管制之物品，未經許可，不得持有
    ，仍共同基於非法持有可發射子彈具殺傷力之改造手槍及子
    彈，意圖為自己不法之所有，而攜帶兇器強盜、妨害自由之
    概括犯意聯絡，先於98年3 月19日前之不詳時間起，以不詳
    方式取得仿BERETTA 廠M-9 型半自動手槍之可發射子彈具有
    殺傷力之改造手槍1 枝（含彈匣1 只）、具有殺傷力之制式
    9mm 子彈4 顆、制式霰彈1 顆而共同持有後，於98年3 月19
    日晚間10時許，其2 人與吳書煒一同至高雄縣仁武鄉山區某
    果園處測試槍枝性能，使吳書煒知悉渠等持有槍彈；後於98
    年3 月20日至3 月22日間某日，周俊仁復經甲○○授意將上
    開改造手槍1 枝及制式子彈4 顆持往甲○○位於高雄市○鎮
    區○○街77號租屋處，暫放於該址3 樓配電箱內，並購買鐵
    鍊2 條、鎖頭2 只固定於該屋4 樓房間內牆壁上。準備妥當
    後，甲○○遂於同月23日晚間7 時許，要求周俊仁先行前往
    上開天倫街房屋取用上開槍、彈在場等候，後撥打電話向吳
    書煒佯稱欲償還欠款，約吳書煒攜帶上開本票、借據在甲○
    ○所經營位於高雄市○○區○○路74號之「大頭檳榔攤」見
    面，吳書煒不疑有他，依約於同日晚上10時許到場後，甲○
    ○即駕車搭載吳書煒一同前往上開天倫街房屋。進入屋內後
    ，甲○○引領吳書煒上樓，待2 人行至2 樓至3 樓之樓梯間
    轉角處時，早已在屋內等候之周俊仁即持前開已填裝子彈而
    足以作為兇器使用之槍枝於吳書煒身後現身並將槍枝抵住吳
    書煒之右腰，吳書煒見狀心生恐懼而不敢反抗，隨甲○○、
    周俊仁2 人同上4 樓房間後，周俊仁即將槍枝交予甲○○，
    並命吳書煒將全身除內褲、項鍊外之衣物、腰包、戒指等物
    均脫掉放置地上後跪下，再以鐵鍊2 條鍊住吳書煒之脖子並
    以鎖頭2 只上鎖，並以事先預備之膠帶捆住吳書煒之雙手，
    僅露出2 根手指讓其得以抽煙，期間甲○○尚持槍於吳書煒
    頭部旁，並利用吳書煒處於此一無法抗拒之狀態，將吳書煒
    自身上取下之物品持往其他房間，而取走吳書煒放置於衣物
    、腰包內具有財物性質之上開甲○○簽發之本票3 張、借據
    1 張、現金2,000 元及戒指、手錶等物品，並共同看守吳書
    煒，以此強暴之方法私行拘禁吳書煒；後吳書煒要求將膠帶
    取下鬆綁雙手，甲○○、周俊仁為免看守困難，復承前妨害
    自由之犯意聯絡，共同命令吳書煒服用不知名之安眠藥丸共
    10顆，以此強暴之方式使吳書煒行此一無義務之事後，甲○
    ○遂離去現場，由周俊仁一人看守吳書煒。迄於98年3 月24
    日某時，甲○○、周俊仁復承前攜帶兇器強盜之犯意聯絡，
    由甲○○撥打電話命仍在現場看守之周俊仁將已備妥之空白
    本票迫使吳書煒簽發面額900 萬元至1000萬元之本票，周俊
    仁遂利用吳書煒尚遭鐵鍊束縛且上開槍、彈仍在現場而無法
    抗拒之狀態迫使吳書煒簽發本票，吳書煒不得已始簽發具財
    產價值、面額分別為50萬元、180 萬元、88萬元、60萬元、
    50萬元、60萬元、80萬元、80萬元、180 萬元及92萬元之本
    票10張共920 萬元後交付周俊仁。迄於98年3 月25日晚間6
    、7 時許，甲○○開車搭載吳文典前往上開天倫街房屋，並
    於車上告知吳文典係為前往該處代替周俊仁看守吳書煒，吳
    文典遂基於與甲○○、周俊仁共同妨害吳書煒人身自由之犯
    意聯絡，接替周俊仁於該處單獨看守吳書煒。迄於98年3 月
    26日，甲○○復撥打電話予周俊仁要求前往上開天倫街房屋
    ，周俊仁當時正駕車搭載蔡元豪，遂與蔡元豪一併於同日晚
    間5 、6 時許抵達該處後，經周俊仁要求蔡元豪與吳文典一
    同看守吳書煒，蔡元豪遂基於與甲○○、周俊仁、吳文典共
    同妨害吳書煒人身自由之犯意聯絡，於該處與吳文典共同看
    守吳書煒，甲○○與周俊仁則離開現場。嗣於同日晚間11時
    許，甲○○、周俊仁復共同持上開改造手槍返回上開天倫街
    房屋，將吳書煒身上鐵鍊、鎖頭解開，由其2 人駕車將吳書
    煒載往高雄火車站釋放，以此強暴之方法私行拘禁吳書煒共
    4 日等行為，涉犯刑法第330 條第1 項之攜帶兇器強盜取財
    罪、同法第302 條第1 項之私行拘禁罪及違反槍砲彈藥刀械
    管制條例第8 條第4 項、第12條第4 項之未經許可持有可發
    射子彈具殺傷力之改造手槍罪及未經許可持有制式子彈等罪
    ，判處有期徒刑9 年6 月。足見其犯罪嫌疑重大，且所犯攜
    帶兇器強盜取財罪部分，為最輕本刑7 年以上有期徒刑之罪
    ；而被告如經判刑確定，因已遭判處重刑，亦有事實足認為
    有逃亡之虞。其羈押必要性仍然存在，顯有非予羈押，顯難
    進行審判及執行之情形，尚不能以具保之方式代之。又依被
    告犯案事實觀之，其以攜帶改造手槍犯案，又私行拘禁被害
    人達4 日之久，其行為惡劣，反社會性大，此項羈押為有必
    要性，且不違反比例原則。被告雖又表示「有固定之居所，
    及固定之工作及家庭家人，被告之至親且身罹重病，亟待被
    告照料，故被告實無逃亡之虞」、「被告資力不佳」云云，
    表示無資力為逃亡之行為。惟依前所述，被告若被判處重刑
    ，縱有固定居所，固定工作及家庭家人、被告至親身罹重病
    ，亟待被告照料等因素，仍有相當理由認為為求避免執行逃
    亡之可能；被告雖表示資力不佳無從逃亡，但亦可能因家人
    、至親好友之提供經濟上援助，難認其無逃亡之可能；末按
    總統於98年12月10日公布之「公民與政治權利國際公約」及
    「經濟社會文化權利國際公約」，宣示我國已進入高度人權
    保障國家之林，羈押權應慎重行使，於人權之保障更有指標
    性之意義，此為執法人員所應注意及之，然本件被告向吳書
    煒陸續借貸後，僅因屢經吳書煒催繳欠款而心生不滿，即以
    強暴之方法私行拘禁吳書煒；嗣並與周俊仁進而強迫已無抗
    拒能力之吳書煒簽發本票，面額分別為50萬元、180 萬元、
    88萬元、60萬元、50萬元、60萬元、80萬元、80萬元、180
    萬元及92萬元，共10張總計920 萬元後交付周俊仁收受，其
    惡性不輕，犯後態度亦不佳，依其所犯罪名及危害社會秩序
    程度觀之，本件羈押被告仍屬高度人權保障國家所應為，為
    法治國家之必要手段，無侵犯人權可言。又本院並未依刑事
    訴訟法第101 條第1 項第2 款規定羈押被告，被告是否無串
    證或滅證之虞，不影響應羈押被告之認定。依上所述，本件
    羈押原因尚未消滅，所請具保停止羈押，自難准許，應予駁
    回，特此裁定。
中    華    民    國    99    年    2     月    11    日
                刑事第五庭    審判長法  官  曾永宗
                                    法  官  鍾宗霖
                                    法  官  任森銓
以上正本證明與原本無異。
如不服本裁定應於送達後5 日內向本院提出抗告狀。
中    華    民    國    99    年    2     月    11    日
                                    書記官  呂素珍

司法院資訊處製作；財團法人民間司法改革基金會備份。
